【裁判字號】    97,台上,4848
【裁判日期】    971002
【裁判案由】    偽造文書
【裁判全文】
最高法院刑事判決            九十七年度台上字第四八四八號
上 訴 人  甲○○
          乙○○
共同選任
辯 護 人  蘇顯騰律師
上列上訴人等因偽造文書案件，不服台灣高等法院台南分院中華
民國九十七年四月十六日第二審更審判決（九十六年度重上更(一)
字第一九五號，起訴案號：台灣雲林地方法院檢察署八十九年度
偵字第三三二一、三三二二號），提起上訴，本院判決如下：
    主  文
原判決撤銷，發回台灣高等法院台南分院。
    理  由
本件原判決撤銷第一審之科刑判決，改判論處上訴人甲○○、乙
○○共同連續行使偽造公文書，足以生損害於公眾及他人罪刑。
固非無見。
惟查：(一)、刑事訴訟法第三百七十九條第十二款所謂已受請求之
事項未予判決，係指其已受請求之事項，本屬第二審判決內應行
裁判之一部分，而原審並未予以裁判者而言。本件關於第十部贓
車部分，檢察官起訴事實認上訴人二人除於民國八十九年一月十
九日十二時許，在台北市中正區○○○路與濟南路口，共同竊取
何育倫所有車牌號碼B八－０七二五 號自小客車，並將上開自小
客車之原有車身號碼變造後，懸掛乙○○前向監理所領之號碼為
N四－四二四七 之車牌使用外，另意圖為自己不法之所有，先偽
造「裕隆汽車製造股份有限公司電子計算機開立專用汽車出廠與
貨物稅完（免）稅照證」（下稱汽車出廠與完稅照證）及「汽車
新領牌照登記書」，再持之向中國國際商業銀行股份有限公司（
下稱中國國際商銀），設定動產擔保交易動產抵押設定，而貸給
乙○○新台幣九十九萬元，認上訴人二人除犯有刑法第三百二十
條第一項之竊盜、第二百二十條之變造準私文書、第二百十一條
之偽造公文書外，認其等尚另犯刑法第二百十六條之行使偽造、
變造或登載不實之文書及第三百三十九條第一項之詐欺取財罪嫌
（見一審卷第三頁及第五頁）。原判決除就乙○○收受上開贓車
及變造車身號碼部分論處其罪刑外，雖另於理由敘明上訴人二人
被訴竊盜、參與偽造進口與貨物稅完（免）稅證明書、出廠證明
、統一發票、汽車出廠與完稅照證及詐欺中國國際商銀設定動產
抵押貸款部分，認犯罪不能證明，因與前開論罪科刑部分，有連
續犯、牽連犯之裁判上一罪關係，基於審判不可分原則，不另為
無罪之諭知（原判決第七十五、七十七頁）。然就檢察官所起訴
甲○○共同變造車身號碼及與乙○○共同持偽造之汽車出廠與完
稅照證、汽車新領牌照登記書，及以該變造之車身號碼、引擎號
碼，向中國國際商銀申請貸款，涉犯行使偽造變造或登載不實之
文書罪部分，事實欄未見記載；理由內亦未詳予論敘，難謂無已
受請求事項未予判決之違法。(二)、科刑判決書，須先認定犯罪事
實，然後於理由內敘明其認定犯罪所憑之證據，方足以資論罪科
刑，如判決理由之記載，前後互相齟齬，即屬理由矛盾，其判決
當然為違背法令。原判決事實欄就第十部贓車部分認定：乙○○
於八十九年一月間，因為使用中的N四－四二四七 號車輛損壞，
明知年籍姓名不詳之成年男子所交付B八－０七二五 號式樣雷同
之自小客車係贓車（係何育倫於八十九年一月十九日失竊，車主
為詹美玲），乃與該年籍姓名不詳之成年男子基於變造私文書之
犯意聯絡，推由該男子於不詳時、地將上開自小客車的車身號碼
A三二SM００五一二０變造為A三二SP００七六九二，並收受使用
（見原判決第十一頁）。而其理由亦敘明：乙○○在取得該部自
小客車時，必然須指定要將之變造成N四－四二四七 號車籍資料
中的車身號碼，從而乙○○……係推由與其有犯意聯絡之不詳姓
名成年男子實行；乙○○就事實欄十（即第十部贓車）變造車身
號碼部分，係犯刑法第二百二十條第一項、第二百十條行使變造
私文書，足以生損害於公眾及他人罪，就此部分其與年籍姓名不
詳之成年男子，有犯意聯絡、行為分擔，均為共同正犯（見原判
決第五十一頁及第七十三頁），已明確認乙○○曾參與變造該第
十部贓車之車身號碼。然嗣卻說明：公訴意旨雖認上訴人二人參
與……第十部贓車的竊盜及變造車身號碼、引擎號碼的行為，…
…均未提出積極證據，公訴意旨所指上訴人二人變造車身號碼…
…等部分的罪嫌，與其等所犯行使各該文書等罪證明確部分，係
實質上一罪關係，亦不另為無罪宣告（見原判決第七十五頁），
又認乙○○未參與變造該第十部贓車之車身號碼。原判決上開理
由之敘述，前後互相齟齬，自有理由矛盾之違法。(三)、原判決理
由先謂：「汽車新領牌照車輛登記書」係本於車輛監理機關主管
事務及專業所出具，且又本於職務上為證明某事實所製作之文書
（見原判決第十二頁），已說明上開「汽車新領牌照車輛登記書
」係公務員職務上所製作之公文書。然嗣卻另敘明：……是其名
雖為登記書，實為申請書，具有私文書之性質。……該登記書的
製作人仍為私人，而非公務員，其為私文書之性質無疑，並不因
為存查聯留在監理機關，而使得各該「私文書」變成「公務員職
務上所掌之公文書」；……汽車新領牌照登記書的性質為私文書
，非公務員職務上所掌之公文書，公訴人主張此部分被告（即上
訴人二人）罪嫌，與被告（上訴人二人）的詐欺取財、行使偽造
公文書、行使偽造私文書等罪證明確部分，有牽連犯之裁判上一
罪關係，亦不另為無罪諭知（見原判決第五十一頁及第七十五頁
），又認「汽車新領牌照登記書」係私文書，非公務員職務上所
掌之公文書。該理由之敘述前後不一，同有判決理由矛盾之違誤
。(四)、刑事訴訟法第一百六十四條規定：「審判長應將證物提示
當事人、代理人、辯護人或輔佐人，使其辨認」、「前項證物如
係文書而被告不解其意義者，應告以要旨」。第二百八十八條之
一第一項規定：「審判長每調查一證據畢，應詢問當事人有無意
見」。第二百八十八條之二規定：「法院應予當事人、代理人、
辯護人或輔佐人，以辯論證據證明力之適當機會」。本件關於第
九部（INFINITI廠牌QX四車牌號碼C五－七四六三 號）自小客車
之犯罪事實，原判決係以出廠證明、丙○名義之汽車行車執照、
汽車新領牌照登記書影本、車身照片、該車經拓印後所顯示真正
車身號碼、車輛竊盜、車牌失竊資料個別查詢報表認可資料等證
物，資為論斷之證據（見原判決第二十五頁）。然原審於審判期
日僅就丙○之汽車行車執照予以提示及辯論（見上更(一)卷第三十
七頁），就上述其餘物證則未踐行此項程序，遽採為斷罪依據，
亦難謂為適法。以上諸端，或為上訴意旨所指摘，或係本院得依
職權調查之事項，應認原判決仍有發回更審之原因。又原判決關
於其餘偽造文書及牽連涉犯不得上訴第三審之收受贓物、詐欺取
財、使公務員登載不實罪暨說明不另為無罪諭知部分，本乎審判
不可分原則，應併予撤銷發回。
據上論結，應依刑事訴訟法第三百九十七條、第四百零一條，判
決如主文。
中    華    民    國  九十七  年    十    月    二    日
                      最高法院刑事第四庭
                          審判長法官  張  淳  淙
                                法官  劉  介  民
                                法官  張  春  福
                                法官  林  俊  益
                                法官  陳  世  雄
      本件正本證明與原本無異
                                      書  記  官
中    華    民    國  九十七  年    十    月    八    日
                                                      Ｑ


司法院資訊處製作；財團法人民間司法改革基金會備份。
